【裁判字號】    91,訴,3451
【裁判日期】    920227
【裁判案由】    貪污治罪條例
【裁判全文】
臺灣高雄地方法院刑事判決                        九十一年度訴字第三四五一號
    公  訴  人  臺灣高雄地方法院檢察署檢察官
    被      告  甲○○  男  四.
    選任辯護人  林樹根律師
                邱麗妃律師
右列被告因貪污治罪條例案件，經檢察官提起公訴（九十一年度偵續字第一二六號）
，本院判決如左：
    主  文
甲○○幫助依據法令從事公務之人員，利用職務上之機會，詐取財物，處有期徒刑壹
年，褫奪公權壹年。緩刑參年。
    事  實
一、甲○○係台灣電力股份有限公司大林發電廠（以下簡稱台電公司大林發電廠）電
    機運轉員，負責大林燃煤儲運場卸煤機操作工作，為依據法令從事公務之人員。
    緣其同事劉銘浩（業經本院另案判處有期徒刑二年），於民國八十九年九月一日
    至九月四日、同年十月八日至十月十一日、同年十月二十一日至十月二十五日及
    同年十一月三日至十一月六日未經請假出國，期間依照原定之值班表，本應由劉
    銘浩到廠值班之八十九年九月四日、同年十月九日至十月十日、同年十月二十三
    日及同年十一月四日等五日（起訴書將年份均記載為九十年，應有錯誤），因劉
    銘浩均尚在國外旅遊，甲○○故而受託為劉銘浩代值班（其中九月四日，劉銘浩
    當日返國後即至電廠值班，故當日僅由甲○○代班五小時許，其餘期日則均由甲
    ○○全程代班）。甲○○明知該公司所核發之值班加班費及誤餐費，均須實際到
    場出勤值班之人始得領取，而該公司執勤簽到紀錄乃值班人員據以申報相關費用
    並供公司審核之依據，亦明知原定由劉銘浩值班之前揭五期日，實際上均由其代
    工，並非劉銘浩本人親自值勤，詎其為使劉銘浩仍可利用職務上機會申報加班費
    、誤餐費，竟基於同一之幫助犯意，接續於前揭五日之值班簽到簿上代簽署「劉
    銘浩」姓名，事後劉銘浩即依據甲○○代為簽到紀錄，先後於各當月月底，填具
    值班人員報支固定超時工作報酬及夜點費申報總表，持向台電公司大林發電廠申
    請九十年九月四日、同年十月八日至十月十日及同年十月二十三日之加班費及誤
    餐費（其中十一月四日未申報），致該公司承辦人員陷於錯誤，依劉銘浩申報內
    容核發加班費新台幣（下同）三千四百三十一元及誤餐費四百五十元，共計三千
    八百八十一元。嗣因台電公司大林發電廠接獲不詳人士檢舉劉銘浩經常請人代班
    而未假出國之事，該公司於九十年四月間函請法務部調查局高雄市調查處偵辦查
    獲。
二、案經法務部調查局高雄市調查處移送臺灣高雄地方法院檢察署檢察官偵查起訴。
    理  由
一、訊據被告甲○○固坦承於前述劉銘浩未假出國期間，先後於前揭五日代劉銘浩值
    班，並於各當日值班簽到簿上簽署「劉銘浩」姓名之事實，惟否認有幫助劉銘浩
    利用職務上之機會詐領加班費、誤餐費犯行，辯稱：因與劉銘浩是多年好友才受
    託幫他代工簽到，不知劉某事後會報領加班費及誤餐費，其亦無因此得到任何好
    處，當時未簽自己姓名而代簽「劉銘浩」姓名，亦係為公司著想，怕公司因其超
    時工作違反勞基法，並非有意詐騙云云。經查；
（一）被告因同事劉銘浩，於八十九年九月一日至九月四日、同年十月八日至十月十
      一日、同年十月二十一日至十月二十五日及同年十一月三日至十一月六日未假
      出國，期間依照原定之值班表，本應由劉銘浩到廠值班之八十九年九月四日、
      同年十月九日至十月十日、同年十月二十三日及同年十一月四日等五日，因劉
      銘浩本人均尚在國外旅遊，被告故受劉某之託代為值班（其中九月四日該日，
      因劉銘浩當日返國後即自行到廠值班，故當日僅由被告代班五小時許，其餘期
      日則均由被告全程代班）。被告並於各當日之值班簽到簿上簽署「劉銘浩」姓
      名，事後劉銘浩即依據被告代簽到紀錄，先後於各當月月底，填具值班人員報
      支固定超時工作報酬及夜點費申報總表，持向台電公司大林發電廠申請九十年
      九月四日、同年十月八日至十月十日及同年十月二十三日之加班費及誤餐費（
      其中十一月四日未申報），該公司因據以核發劉銘浩加班費三千四百三十一元
      、誤餐費四百五十元，共計三千八百八十一元等情，為被告於檢調人員偵查及
      本院審理時所坦認之事實，核亦與劉銘浩於檢調偵查時及本院九十一年度訴字
      第一二八二號案件審理期間供述承認之情節相符，並有台灣電力股份有限公司
      大林發電廠九十年四月二日大發政字第九００八二號函文、劉銘浩出入境查詢
      資料表、大林燃煤儲運場八十九年九月四日、十月九日、十月十日、十月二十
      三日及同年十一月份值班簽到簿暨劉銘號申請八十九年九月、十月、十一月加
      班費、誤餐費所填具之大林燃煤儲運場值班人員固定超時工作報酬及夜點費申
      報總表等在卷足資佐證，前揭被告在劉銘浩未假出國期間，於劉銘號應值班時
      間，代簽「劉銘浩」姓名，致劉銘浩未值班而仍領得各當日之加班費、誤餐費
      等事實，洵堪認定無誤。
（二）被告雖否認有幫助劉銘浩詐領前述值班加班費、誤餐費犯意，然查，台電公司
      大林發電廠員工加班費及誤餐費之核發，係由各部門員工依其實際出勤上班簽
      到之事實，於各當月月底填具值班人員報支固定超時工作報酬及夜點費申報總
      表，持向公司審核發放之情，分據台電公司大林發電廠九十一年七月二十三日
      Ｄ大林字第九一０七０八八四號及同年九月三日Ｄ大林字第九一０八一一四二
      號函文說明在卷足稽，可見值班簽到紀錄，乃該公司值班人員憑以申報值班加
      班費、誤餐費等相關費用並供該公司審核發放之依據，此亦為被告於本院審理
      時所坦承之事實，洵堪確認無疑。從而，被告為劉銘浩代簽到後，簽到簿即顯
      示劉銘浩本人實際到場值班工作，並發生劉銘浩得以領取加班費、誤餐費之結
      果，被告代簽到之行為，足以劉銘浩申領值班加班費、誤餐費之事實，施予助
      力，應堪肯認，而被告暨同為大林發電廠電機運轉員，每月亦依其個人值班簽
      到紀錄填具前揭值班超時工作報酬及夜點費申報總表申請加班費等費用，復有
      其個人填製之申報總表附卷供參，顯然被告對其代劉銘浩簽到所生之前揭結果
      ，當知之甚明，其明知而仍代劉銘浩簽到，足認其有幫助劉銘浩利用職務上機
      會詐取財物之犯意，至為明確。被告猶辯稱無幫助犯意，顯為卸責之詞，要無
      可採。
（三）再者，依據前揭台電公司大林發電廠函文可知，值班人員按月填載值班人員報
      支固定超時工作報酬及夜點費申報總表申請加班費、誤餐費，應屬該公司人員
      職務範圍內之附隨事務無誤，又劉銘浩因被告之代簽名，進而填具值班人員報
      支固定超時工作報酬及夜點費申報總表，憑向台電公司申請加班費及誤餐費，
      ，致該公司承辦人員陷於錯誤而如數發給，劉銘浩藉此職務上機會詐取財物之
      事實，亦經本院九十一年度訴字第一二八二號承審法官所認定，有該案判決書
      附卷供參。從而，被告所為，構成幫助劉銘浩利用職務上機會詐取財物之犯行
      ，事證已明，堪以認定，辯護人猶以劉銘浩申請前揭加班費用行為，認非屬利
      用職務上機會之行為，執為被告無罪辯護，無從採認。
二、按台電公司大林發電廠係經濟部所屬國營事業機構，被告甲○○及劉銘浩，同擔
    該廠電機運轉員，負責大林燃煤儲運場卸煤機操作工作，均為刑法上所稱依據法
    令從事公務之人員無誤。故核被告所為，應係貪污治罪條例第五條第一項第二款
    利用職務上之機會詐取財物罪之幫助犯。依法按正犯之刑減輕之。又正犯劉銘浩
    因犯罪情節輕微，且所詐得之財物為新台幣五萬元以下，業經該案承審法官依貪
    污治罪條例第十二條第一項規定予以減輕其刑，有前揭判決可明，被告為幫助從
    犯，衡情應亦有該條項規定適用，故再依該規定減輕其刑（至辯護人認被告亦有
    同條例第八條第二項減刑規定適用，惟被告並無所得，無自動繳回問題，又共犯
    劉銘浩於偵查之初即自行坦承犯行，亦非因被告之供述而查獲，故被告應無該條
    項適用，附此敘明）。惟本院斟酌被告純屬受託代簽名，犯罪情節尚稱輕微，且
    本身亦未因此獲利，參以幫助正犯劉銘浩犯罪所得財物在五萬元以下，倘依前揭
    規定均減輕至二分之一後予以量刑（經二次減刑，仍應諭知有期徒刑一年八月以
    上），猶嫌過重，其情可憫恕，爰再依刑法第五十九條規定酌量減輕其刑。審酌
    被告犯後雖仍否認有幫助犯意，但已坦承大部分事實，偵審期間亦深具後悔，態
    度良好，因一念之差，致羅刑責，所生危害尚低、平日素行良好，無犯罪前科，
    有臺灣高雄地方法院檢察署刑案資料查註紀錄表及臺灣高等法院被告全國前案紀
    錄表各一份在卷可參等一切情狀，量處如主文所示之刑。被告前既受有期徒刑以
    上之宣告，爰併依貪污治罪條例第十七條規定，宣告褫奪公權一年。公訴人求處
    有期徒刑二年，尚嫌過重。末查被告未曾受有期徒刑以上刑之宣告，有前揭刑案
    資料查註紀錄表等可稽，因一時失慮，偶罹刑典，事後已深具悔意，信其經此偵
    審程序及刑之宣告，應知警惕而無再犯之虞，本院認對其所宣告之刑，以暫不執
    行為當，故予以宣告緩刑三年，用啟自新。至正犯劉銘浩詐取之金錢，業已悉數
    自動繳還，茲據本院九十一年度訴字第一二八二號判決書載明，自無庸另為諭知
    追繳發還，併此敘明。
據上論斷，應依刑事訴訟法第二百九十九條第一項前段，貪污治罪條例第二條前段、
第五條第一項第二款、第十二條一項、第十七條，刑法第十一條、第三十條、第五十
九條、第三十七條第二項、第七十四條第一款，判決如主文。
中      華      民      國    九十二    年      二      月    二十七    日
                                    臺灣高雄地方法院刑事第五庭
                                        法  官    陳淑卿
右正本證明與原本無異。
如不服本判決，應於判決送達後十日內，向本院提出上訴狀。
                                        書記官    羅宗賢
中      華      民      國    九十二    年      三      月    三        日
附錄本判決論罪科刑法條全文：
貪污治罪條例第二條
依據法令從事公務之人員，犯本條例之罪者，依本條例處斷；其受公務機
關委託承辦公務之人，犯本條例之罪者，亦同。
貪污治罪條例第五條第一項
有下列行為之一者，處七年以上有期徒刑，得併科新台幣六千萬元以下罰
金：
一  意圖得利，擅提或截留公款或違背法令收募稅捐或公債者。
二  利用職務上之機會，詐取財物者。
三  對於職務上之行為，要求、期約或收受賄賂或其他不正利益者。


司法院資訊處製作；財團法人民間司法改革基金會備份。
